臺灣高等法院臺中分院刑事判決　　　96年度金上訴字第1274號
上　訴　人　臺灣臺中地方法院檢察署檢察官
上　訴　人
即　被　告　甲○○
指定辯護人　本院公設辯護人　丁○○
上列上訴人因被告擄人勒贖等案件，不服臺灣臺中地方法院96年
度重訴字第149號中華民國96年3月27日第一審判決（起訴案號：
臺灣臺中地方法院檢察署95年度偵字第26904號），提起上訴，
本院判決如下：
    主  文
原判決關於擄人勒贖部分撤銷。
甲○○共同意圖勒贖而擄人，處有期徒刑拾年。扣案之手機壹支
（序號：000000000000000），沒收。
其他上訴駁回。
    事  實
一、甲○○與陳意文（由檢察官另行通緝中）為朋友關係，二人
    經濟狀況均不佳。因陳意文曾於民國86年間，在戊○○所經
    營之肯達有限公司擔任送貨司機，知悉戊○○家境富裕，竟
    心生歹念，而萌綁架戊○○以勒贖之犯意，於95年8月上旬
    ，先以電話聯絡當時在中國大陸工作之甲○○返臺，二人並
    於95年8月18日左右，在臺中縣大肚鄉某公園內碰面，陳意
    文當場向甲○○提議擄人勒贖之事，其後並多次聯繫商談。
    嗣於95年9月18日前後，甲○○與陳意文共同基於意圖擄人
    勒贖之犯意聯絡，並決意動手，由陳意文駕駛不明車號之三
    菱牌墨綠色休旅車搭載甲○○，前往戊○○公司所在之臺中
    市西屯區○○區○路68號之辦公處所及其工廠所在附近熟悉
    地形，陳意文並預先準備好無法確認有無殺傷力之不詳槍枝
    二支、口罩二個、帽子二頂、黃色膠帶等擄人工具備用（均
    未扣案）。陳意文、甲○○二人旋於95年9月21日上午6時許
    ，駕駛上開車輛前往前揭辦公處所附近埋伏，嗣戊○○於95
    年9月21日上午7時45分許，駕車駛入該辦公處所之地下停車
    場，陳意文、甲○○二人乃穿戴預先準備好之帽子及口罩，
    駕車尾隨戊○○進入前開辦公處所之地下室，待戊○○下車
    後，甲○○、陳意文二人即分持前開不詳槍枝各一把，下車
    毆打戊○○之頭部及肩膀，再將戊○○強押至前開休旅車上
    ，並由甲○○將戊○○壓制於後座地板處，再以膠帶矇住戊○○之雙眼，陳意文則負責駕車駛離現場。陳意文、甲○○
    二人駛至某偏僻空地停放後，即向戊○○要求新臺幣（下同
    ）2000萬元之贖金，經戊○○再三表明無力給付後，陳意文
    、甲○○始同意以500萬元達成協議。陳意文隨即命戊○○
    以其自己之0000000000號手機與公司員工及家屬聯絡付贖事
    宜，其間因戊○○之手機沒電，陳意文乃將戊○○之000000
    0000號SIM卡插入陳意文之手機（序號：000000000000000號
    ）及甲○○之手機（序號：000000000000000號）內，供戊○○撥打使用。待戊○○之家屬準備完成後，即由陳意文、
    甲○○指定贖款丟包位置，由戊○○之子黃加雄於95年9月
    21日下午2時許，前往國道三號高速公路南下187.6至187.7
    公里處，將贖款丟包在高速公路橋下。甲○○、陳意文二人
    取得贖款後，隨即將戊○○載至臺中縣龍井鄉○○村○○路
    附近釋放，甲○○並分得150萬元之贖款後，即前往中國大
    陸。嗣經警獲報監聽甲○○之通聯紀錄，循線於95年11月27
    日，趁甲○○返臺後欲再行出境之際，在桃園中正機場拘到
    甲○○，並當場扣得前開序號000000000000000號之手機1支
    、0000000000號SIM卡1張、彰化商業銀行面額5萬元之支票1
    張、現金1萬5700元及人民幣2萬5794元，又在甲○○前開住
    處內，扣得載有匯款帳號之紙條1張，以及在其弟媳邱瑋筑
    處扣得邱瑋筑之國泰世華商業銀行存摺1本、印章1顆。
二、案經臺中市警察局第六分局報請臺灣臺中地方法院檢察署檢
    察官偵查起訴。
    理  由
甲、擄人勒贖部分：
一、證據能力方面：
    按被告以外之人（包括證人、鑑定人、告訴人、被害人及共
    同被告等）於審判外之陳述雖不符刑事訴訟法第159條之1至
    之4等四條之規定，而經當事人於審判程序同意作為證據，
    法院審酌該言詞陳述或書面陳述作成時之情況，認為適當者
    ，亦得為證據；當事人、代理人或辯護人於法院調查證據時
    ，知有刑事訴訟法第159條第1項不得為證據之情形，而未於
    言詞辯論終結前聲明異議者，視為有前項之同意，同法第15
    9條之5定有明文。立法意旨在於傳聞證據未經當事人之反對
    詰問予以核實，原則上先予排除。惟若當事人已放棄反對詰
    問權，於審判程序中表明同意該等傳聞證據可作為證據；或
    於言詞辯論終結前未聲明異議，基於尊重當事人對傳聞證據
    之處分權，及證據資料愈豐富，愈有助於真實發見之理念，
    且強化言詞辯論主義，使訴訟程序得以順暢進行，上開傳聞
    證據亦均具有證據能力。本件被告及指定辯護人對於被告以
    外之人於審判外之陳述（包含相關鑑定人之鑑定意見），迄
    未於本院言詞辯論終結前聲明異議，足認被告及指定辯護人
    均同意以該等證據資料作為審判之依據，自均認有證據能力
    ，合先敘明。
二、訊據上訴人即被告甲○○（以下稱被告）對於擄人勒贖部分
    ，於本院準備程序時，雖為認罪之陳述，惟實際上並未坦承
    其犯行，辯稱：我並沒有事先跟陳意文謀議，而且我沒有事
    先勘查地形，戊○○的情形我也都不了解，是陳意文先下車
    ，我才下去，對於把被害人戊○○強押上車的部分不爭執，
    至於打電話的部分是陳意文要他做的。丟包的事情我不知道
    ，錢也不是我去拿的，當時我和陳意文在車上就起爭執了，
    因為我在大陸的時候，陳意文說有事情請我回來幫忙，我是
    95 年8月18日回來臺灣的，原本陳意文跟我說戊○○欠他錢
    ，而且說不用一些手段戊○○不會還錢，我並不知道他是要
    綁票。後來我跟陳意文吵架，之後陳意文把槍拿出來，我也
    嚇了一跳，心裡害怕，丟包之後，陳意文載我到高速公路交
    流道下叫我下車，我就下車了，陳意文拿一包黑色塑膠袋丟
    到地上，叫我可以回家了，我撿起來之後就回家了，我到台
    北之後打開才發現裡面有錢共150萬元云云。惟查：
  (一)被告於警訊時供稱：我有參與擄人勒贖之案件，該案是我跟
    綽號「小陳」（指陳意文）共同犯案的，95年8月上旬，我
    人在大陸，綽號「小陳」打電話給我，回國後「小陳」約我
    一起去綁人，直到95年8月18日或19日才答應他一起犯案。
    前後去認路二次，第三次大約早上6點，他就來載我，並拿
    口罩、帽子、膠帶給我，前往辦公室的地點旁等，等沒多久
    ，他就開車，我坐後座，開進地下室，一進地下室，‥‥他
    就下車打他（指被害人），我也跟著下車，並打被害人兩、
    三下，我們就將他拖到車上，開離現場，由小陳負責開車，
    我在後座將被害人押在座位底下，不要讓他看到路，小陳就
    開到一處空地停下來，小陳就開口說要2千萬，‥‥後來討
    價還價後，以500萬達成協議，‥‥約在一處高速公路上往
    下丟，等被害人兒子將錢丟包後，我們開了大約5分鐘車程
    ，小陳就下車撿錢，等錢拿到後，我們就開車離開，開大約
    十幾分鐘，我們就將被害人放下車，‥‥下高速公路後，他
    就放我下車，並拿一個黑色的袋子，裡面裝贓款，說那是我
    的，叫我回家，回到家我清點數量才知道是150萬，我認為
    不對，為何給這麼少，就打電話給他，他說等過去大陸才跟
    我說，到大陸他跟我說目標是他選的，東西也都他出的，所
    以他分比較多，我就沒有再跟他要錢等語（見警卷第2至5頁
    ）。被告於檢察官偵查中供稱：當初是小陳提議，‥‥向我
    提議說我們來綁一個人來勒索好不好，‥‥他下車先打對方
    ，他拿槍柄打對方，我就下去打被害人肩膀2、3下，小陳開
    車，我坐後座，把被害人押在後座腳踏墊，我用膠帶把被害
    人眼睛矇起來，‥‥後來被害人就叫小姐拿500萬元來，小
    陳叫被害人跟他兒子說要開哪一條高速公路，錢從高速公路
    丟下來，‥‥回去之後才發現錢不對，照理說要一人一半，
    可是他只給我150萬元等語（見偵字第26904號卷第5至8頁）
    。被告於原審亦供承有與陳意文共同犯案（見原審卷第9頁
    ）。核與被害人戊○○於警詢、偵查、原審證述之情節大致
    相符（見警聲搜字第4007號卷第10至12頁、13至15頁，偵字
    第26 904號卷第49至51頁，原審卷第41至43頁）。復有被害
    人戊○○之0000000000號行動電話於95年9月21日當日通聯
    紀錄、被害人戊○○前揭電話之SIM卡曾插卡於被告甲○○
    之序號000000000000000號手機及共犯陳意文之序號為00000
    0000000000號手機之手機通聯紀錄（包括0000000000門號及
    0000000000號門號之通聯紀錄）在卷可資佐證。被告於原審
    雖另稱：一開始不知道陳意文是要擄走戊○○而向其家人勒
    贖，後來知道可能是這樣，卻因為誤認陳意文持有槍枝而感
    到害怕，不敢中途離去，所以才犯下此案，主觀上不知道這
    樣算是擄人勒贖云云。惟依被告於偵查中所供：曾前往被害
    人辦公處所附近探路，可見其已知共犯陳意文係在為本件擄
    人勒贖佈局，竟仍與共犯陳意文三度前往擄走被害人戊○○
    之現場探路，且於共犯陳意文要求其下車共同將被害人戊○○押至車上時，亦隨同下車毆擊被害人之肩膀數下而將之拖
    上車，復將之壓在後座腳踏墊上，並以膠帶將被害人之眼睛
    蒙住並看管被害人，隨同前往取贖現場取贖，並分得贖款中
    之150萬元等情觀之，堪認被告甲○○已明確知悉共犯陳意
    文之犯意並參與之，而被告既供稱，其知此為「擄肉」，依
    一般常識判斷，被告應知擄人勒贖之情，竟仍參與，其顯有
    共同犯意之聯絡，至為明顯。另被害人戊○○於原審審理時
    雖證稱：被告與共犯二人用以壓制其之手槍，看起來都像是
    真的，怎能謂之並無殺傷力等語。惟查，認定犯罪事實，應
    依證據，被害人所述之槍枝均未經扣案，亦未擊發使用，該
    等槍枝是否具有殺傷力既有未明，且乏積極證據證明，即無
    從逕認其具有殺傷力，附此敘明。綜上所述，被告所辯顯係
    事後卸責之詞，不足採信。本件事證明確，被告犯行堪以認
    定，應依法論科。
二、核被告甲○○所為，係犯刑法第347條第1項之擄人勒贖罪。
    被告甲○○與陳意文二人之間，就擄人勒贖之犯行具有犯意
    聯絡及行為分擔，為共同正犯。被告甲○○與共犯陳意文二
    人於取贖後釋放被害人戊○○，應依刑法第347條第5項後段
    予以減輕其刑。原審就此部分，以被告犯罪事證明確，予以
    論罪科刑，固非無見。惟查被告擄人勒贖之金額高達500萬
    元，且其分得150萬元，亦非少數，大部分之金錢均未歸還
    被害人；且被告與陳意文於犯案後，即前往大陸，本案若非
    經警方依據各項可能之線索，詳予查證過濾因而查獲，被告
    極可能因而逃過法律之制裁。檢察官依據被害人請求，認為
    原判決量刑過輕而提起上訴，為有理由，應由本院將擄人勒
    贖部分，予以撤銷改判。爰審酌被告甲○○貪圖他人錢財，
    思以不勞而獲之方式擄人勒贖，造成被害人無法彌平之心理
    陰影，其犯罪之動機、目的、手段，惡性及所生損害非輕，
    及其於取贖後已釋放被害人，於本案偵審中反覆其詞，犯後
    態度不佳等一切情狀，量處如主文第二項所示之刑。
三、扣案之被告所有序號為000000000000000之手機1支，曾用作
    被告令被害人戊○○向家人要求贖款之用，為被告所有供犯
    罪所用之物，爰依刑法第38條第1項第2款宣告沒收。至其餘
    扣案之被告甲○○所有之0000000000號SIM卡1張、彰化商業
    銀行面額5萬元之支票1張、現金1萬5700元及人民幣2萬5794
    元、匯款帳號之紙條1張，以及邱瑋筑之國泰世華商業銀行
    存摺1本、印章1顆，因均與本件擄人勒贖無關，爰不為沒收
    之諭知。另被告甲○○與共犯陳意文作案時所用之另支被告
    陳意文所用，曾供被害人插卡使用之序號為00000000000000
    0之手機1支、及無法確認有無殺傷力之不詳槍枝2支、口罩2
    個、帽子2頂及黃色膠帶等物品，因均未扣案，為免將來執
    行上之困難，亦不另為沒收之諭知，附此敘明。
乙、洗錢防制法部分：
一、公訴意旨另以：甲○○犯後擬潛逃至中國大陸，除將其中部
    分款項分別交付不知情之父親吳輝春、母親李美銀及弟媳邱
    瑋筑，用以清償債務外，為掩飾、隱匿該筆因擄人勒贖所得
    之150萬元贖款，遂於95年9月22日凌晨1時許，在其位於臺
    北縣三重市○○里○○路39巷3號4樓之住處內，將其中90萬
    元之贖款交由其胞弟乙○○（由檢察官另行聲請移轉至臺灣
    板橋地方法院檢察署偵辦）保管，由乙○○陸續依甲○○之
    指示匯款，或以該等款項清償甲○○之債務後，約剩餘17萬
    元。嗣為警獲報後，循線於95年11月27日，趁甲○○返臺後
    欲再行出境之際，在桃園中正機場拘到甲○○，並當場扣得
    前開序號000000000000000號之手機1支、0000000000號SIM
    卡1張、彰化商業銀行面額5萬元之支票1張、現金15700元及
    人民幣25794元；又在甲○○前開住處內，扣得載有匯款帳
    號之紙條1張；另經邱瑋筑之同意後，扣得邱瑋筑之國泰世
    華商業銀行存摺1本、印章1顆。因認被告此處係涉犯洗錢防
    制法第9條第1項之洗錢罪嫌云云。
二、按「犯強盜罪之行為人處分其強盜所得之財物，是否另成立
    洗錢防制法第9條第1項之洗錢罪，依同法第1條、第2條第1
    款之規定，應以行為人是否有為逃避或妨礙其所犯強盜罪之
    追查或處罰，而另有掩飾或隱匿自己犯罪所得之財物之洗錢
    行為為必要，亦即行為人須有為逃避或妨礙其所犯強盜罪之
    追查或處罰而掩飾或隱匿其犯罪所得財物之犯意（洗錢之犯
    意），並有為逃避或妨礙其所犯強盜罪之追查或處罰而有掩
    飾或隱匿之行為（洗錢之行為），始克相當。若行為人僅單
    純的變賣強盜所得之財物供己花用，並無洗錢之犯意或無洗
    錢之行為，自不能以洗錢防制法第9條第1項之罪相繩。又洗
    錢防制法之立法目的，係為防止洗錢者利用洗錢行為，掩飾
    其犯罪事實，逃避或妨礙重大犯罪（同法第3條）之追查或
    處罰，以阻遏洗錢者享受其重大犯罪所得之財物或財產上之
    利益（該法第1條之立法理由說明參照），其所保護之法益
    ，重在「妨礙國家對於重大犯罪之訴追及處罰」。因之，是
    否為洗錢行為，自應就犯罪全部過程加以觀察，包括有無因
    而使重大犯罪所得之財物或財產上利益之性質、來源、所在
    地、所有權或其他權利改變，因而妨礙重大犯罪之追查或處
    罰，或有無阻撓或危及對重大犯罪所得之財物或財產上利益
    來源追查或處罰之行為在內。」亦有最高法院91年度台上字
    第4956號判決可資參照。
三、訊據被告甲○○堅決否認有何公訴人所指洗錢之犯行，辯稱
    ：不知道什麼是洗錢，也不清楚把錢交給家人處理債務及匯
    款至大陸是洗錢的行為等語。經查：本件被告係因犯前開擄
    人勒贖罪而獲得贓款150萬元，業如前述，而此等犯行乃死
    刑、無期徒刑或七年以上有期徒刑之罪，固屬洗錢防制法第
    2條第1款、第3條第1款所稱之「重大犯罪」，則前開贖款15
    0萬元乃重大犯罪所得財物，要無疑義。惟揆諸前開判決意
    旨可知，該當於洗錢防制法第9條第1項之洗錢罪者，在客觀
    上首需具備「逃避或妨礙其所犯罪之追查或處罰而有掩飾或
    隱匿之行為」之要件，且行為人主觀上亦需有「為逃避或妨
    礙其所犯罪之追查或處罰而掩飾或隱匿其犯罪所得財物之必
    要及故意」，方具備該罪之構成要件該當性。然本件被告於
    分得贖款後，僅係單純地將之分交予不知情之父吳輝春、母
    李美銀以及弟弟乙○○、前弟媳邱瑋筑，並交待其等將該等
    款項作為還清先前債務之用，復要求其弟將其中一部分換算
    成人民幣以匯往中國大陸供己花用，要難認有何洗錢之犯意
    或洗錢之行為，果被告欲以此方式隱匿犯罪之追查，實無逕
    將之交付得以輕易追查其行蹤之親屬而暴露自己之所在之可
    能，自難遽認被告有洗錢之犯意。本件依現存事證，認被告
    甲○○將贓款為前開處分之行為，尚難遽以洗錢防制法第9
    條第1項之罪相繩。此外，復查無其他證據足資認定被告有
    何公訴人所指之前開洗錢之犯行，原審就此部分諭知被告無
    罪判決，於法尚無不合。檢察官此部分上訴，既未舉出其他
    足以認定被告涉有洗錢之事證，其上訴為無理由，應予駁回
    。
據上論結，應依刑事訴訟法第368條、第369條第1項前段、第364
條、第299條第1項前段，刑法第28條、第347條第1項、第5項後
段、第38條第1項第2款，判決如主文。
本案經檢察官丙○到庭執行職務。
中　　華　　民　　國　　96　　年　　6 　　月　　26　　日
            刑事第十一庭  審判長法　官  陳  朱  貴
                                法　官  胡  文  傑
                                法　官  郭  同  奇
上列正本證明與原本無異。
擄人勒贖部分得上訴。
洗錢部分，檢察官得上訴，被告不得上訴。
如不服本判決應於收受送達後十日內向本院提出上訴狀，其未敘
述上訴之理由者並得於提起上訴後十日內向本院補提理由書（均
須按他造當事人之人數附繕本）。
                                書記官  康  孝  慈
中　　華　　民　　國　　96　　年　　7 　　月　 　2　　日
附錄論罪科刑法條
刑法第347條
意圖勒贖而擄人者，處死刑、無期徒刑或 7 年以上有期徒刑。
因而致人於死者，處死刑、無期徒刑或12年以上有期徒刑；致重
傷者，處死刑、無期徒刑或10年以上有期徒刑。
第1項之未遂犯罰之。
預備犯第1項之罪者，處2年以下有期徒刑。
犯第1項之罪，未經取贖而釋放被害人者，減輕其刑；取贖後而
釋放被害人者，得減輕其刑。
